【裁判字號】    97,消債更,1038
【裁判日期】    980814
【裁判案由】    更生
【裁判全文】
臺灣桃園地方法院民事裁定          97年度消債更字第1038號
聲  請  人
即  債務人  甲○○
上列當事人因消費者債務清理事件聲請更生，本院裁定如下：
    主  文
聲請駁回。
聲請費用由聲請人負擔。
    理  由
一、按債務人不能清償債務或有不能清償之虞者，得依本條例所
    定更生或清算程序，清理其債務；聲請更生或清算不合程式
    或不備其他要件者，法院應以裁定駁回之。但其情形可以補
    正者，法院應定期間先命補正，消費者債務清理條例第3 條
    、第8 條分別定有明文。次按債務人對於金融機構因消費借
    貸、自用住宅借款、信用卡或現金卡契約而負債務，在聲請
    更生或清算前，應提出債權人清冊，以書面向最大債權金融
    機構請求協商債務清償方案並表明共同協商之意旨，復為同
    法第151 條第1 項所明定，揆其立法意旨，係認債務人對於
    金融機構因前開原因所負欠債務，其法律關係較為單純明確
    ，金融機構並已訂有債務協商機制，如能協商成立，債務人
    不需依債清條例聲請更生或清算，可疏減法院負擔，有效分
    配司法資源，並使債務人得自主解決其債務，爰就此部分採
    行協商前置主義。是債務人提出協商請求，係因可歸責債務
    人之事由，例如不提出資料或同意金融機構調閱債務人之財
    產、收入、業務及信用狀況，以利金融機構得及時取得資訊
    ，或無參與協商之意願，使債權人、債務人無法充分溝通等
    情況，即難認已符合前開規定，不能逕據以向法院聲請更生
    ，否則本法設置前置協商程序並強制債務人需先踐行此一程
    序之規定將形同具文。
二、本件聲請意旨略以：聲請人目前負債總額為新臺幣（下同）
    331,989 元，其現有資產不足以清償該負債，且其未經法院
    裁定開始清算程序或宣告破產，又其於消費者債務清理條例
    施行後，曾以書面向最大債權金融機構日盛國際商業銀行請
    求共同協商債務清償方案，因其無法負擔任何還款條件而不
    成立，爰依法聲請更生等語。
三、經查，本件協商不成立之原因，係聲請人與最大債權銀行達
    成協議後，未於該銀行通知其簽署協議書10日內前去完成簽
    約手續，有前置協商不成立通知書1 紙附卷可稽，參以聲請
    人終止與原僱主間之勞動契約之時點與前置協商期間相近（
    詳如附表三所載），足見聲請人無參與協商之誠意，有逃避
    消費者債務清理條例設置前置協商程序之嫌。又欲評估聲請
    人是否符合「不能清償債務」之要件，應斟酌聲請人之債務
    總額、年齡、工作能力，並衡諸其未來可正常獲得之勞務報
    酬、財產等綜合加以考量，亦即須加計聲請人未來之償債能
    力，以評估聲請人就其所積欠之總債務是否根本已清償不能
    或有不能清償之虞。本件聲請人雖於終止勞動契約後收入減
    少，無多餘金額以供償債（詳如附表二所載），然其債務總
    額僅為331,989 元（詳如附表一所載），以現階段銀行所能
    提供之最優惠方案180 期零利率計算，聲請人每月所須負擔
    之還款金額僅1 千餘元（詳如附表三所載），而其目前正值
    壯年，尚非無工作能力，前開還款條件應屬其能負擔之範圍
    ，其應積極謀職以盡力清償債務，非消極藉聲請更生程式以
    逃避還款責任。本件聲請人既無參與前置協商之誠意，又無
    絕對不能清償債務或不能清償之虞，是其聲請更生與法不合
    ，且又無從補正，揆諸首揭說明，自應駁回其更生之聲請，
    爰裁定如主文。
中    華    民    國    98    年    8     月    14    日
                  民事第一庭法    官  林哲賢
以上正本係依照原本作成
如不服本裁定應於送達後10日內向本院提出抗告狀，並繳納抗告
費新臺幣1,000元
中    華    民    國    98    年    8     月    14    日
                            書記官  陳佳彬
附表一： 財產、負債表
┌───────┬─────┬───────┬────┐
│     資產     │   證據   │     負債     │  證據  │
├───────┼─────┼───────┼────┤
│汽車：1輛     │財政部臺灣│合計331,989 元│財團法人│
│（福特六和，19│省北區國稅│(含花旗銀行33,│金融聯合│
│93年份，車牌號│局財產歸屬│144 元、台新銀│徵信中心│
│碼：MI-2322） │資料清單（│行108,000 元、│當事人查│
│              │本院卷第10│日盛銀行190,84│詢個人資│
│              │頁）      │5元)          │料（本院│
│              │          │              │卷第11至│
│              │          │              │22頁）、│
│              │          │              │聲請人之│
│              │          │              │債權人清│
│              │          │              │冊（本院│
│              │          │              │卷第28至│
│              │          │              │29頁）  │
├───────┴─────┴───────┴────┤
│現有資產不足以清償負債331,989元。                   │
└──────────────────────────┘
附表二：償債能力分析表
┌────┬─────┬─────┬─────────┐
│聲請人自│ 本院判斷 │聲請人自陳│    本院判斷      │
│陳每月收│          │每月支出  │                  │
│入      │          │          │                  │
├────┼─────┼─────┼─────────┤
│聲請前兩│依聲請人提│租金:8,000│聲請人於財產及收入│
│年每月約│出之財政部│元。      │狀況說明書上雖陳報│
│20,152元│臺灣省北區│扶養費:9,5│租金支出，然其目前│
│（任職於│國稅局96年│09元。    │已搬離該租屋處，無│
│紐西蘭商│度綜合所得│          │庸為該筆支出（參見│
│新益美亞│稅各類所得│          │本院卷98年6 月18日│
│洲國際有│資料清單（│          │訊問筆錄）。又依行│
│限公司臺│本院卷第26│          │政院所公布之97年每│
│灣分公司│頁），及本│          │人每月平均最低生活│
│、力陞機│院依職權調│          │支出為9,829 元（包│
│械工業有│閱之稅務電│          │含水、電、飲食等）│
│限公司）│子閘門財產│          │，聲請人雖未陳報每│
│。97年11│所得調件明│          │月生活費支出，然其│
│月終止與│細表、勞工│          │應有此筆支出之必要│
│原雇主間│保險被保險│          │，本院爰依職權予以│
│之勞動契│人投保資料│          │加計。再者，聲請人│
│約後只做│表所示，確│          │雖已與其配偶離婚（│
│臨時工，│與聲請人自│          │參見本院卷第35頁）│
│每月約1 │陳者無違。│          │，然依民法第1116條│
│萬多元。│          │          │之2 規定，其配偶並│
│        │          │          │不免除對子女之扶養│
│        │          │          │義務，是聲請人陳報│
│        │          │          │每月須支出扶養費9,│
│        │          │          │509 元應予平分，始│
│        │          │          │屬合理。          │
├────┴─────┼─────┴─────────┤
│聲請人聲請前兩年月收│每月合理支出約14,584元。      │
│入約20,152元。目前則│(計算式：9,829+4,755=14,584)  │
│約1 萬多元。        │                              │
├──────────┴───────────────┤
│(1)聲請人於97年11月終止與原雇主間之勞動契約前，其償 │
│   債能力為5,568元(計算式20,152-14,584=5,568)。     │
│(2)聲請人目前收入扣除必要支出後，並無多餘金額以供償 │
│   債。                                             │
└──────────────────────────┘
附表三：協商分析表
┌─────┬────────────────────┐
│協商銀行  │日盛國際商業銀行                        │
├─────┼────────────────────┤
│協商日期  │97年9月10日至97年10月23日               │
├─────┼────────────────────┤
│協商條件  │60期，利率百分之5，每月清償6,249元      │
├─────┼────────────────────┤
│協商不成立│於最大債權金融機構通知簽署協議書10日內未│
│原因      │完成簽約手續。                          │
├─────┼────────────────────┤
│本院判斷  │本件協商不成立之原因，係聲請人與最大債權│
│          │銀行達成協議後，未於該銀行通知其簽署協議│
│          │書10日內前去完成簽約手續，參以聲請人終止│
│          │與原雇主間之勞動契約之時點（97年11月）與│
│          │前置協商期間相近，足見聲請人無參與協商之│
│          │誠意，有逃避消費者債務清理條例設置前置協│
│          │商程序之嫌。又聲請人所負債務總額為331,98│
│          │9 元，依中華民國銀行商業同業公會全國聯合│
│          │會已發函通知各銀行與債務人協商時，協商期│
│          │數最長180 期，利率最低為0%，準此，以聲請│
│          │人之上開債務金額計算，如能協商分期還款，│
│          │則聲請人每期應負擔還款金額僅約1,844 元，│
│          │以聲請人原有平均月收入20,152元計算，本在│
│          │償債能力範圍，今因聲請主動向雇主終止勞動│
│          │契約，在目前每月收入1 萬多元之情形下，並│
│          │無多餘金額以供償債，然其係58年12月1 日生│
│          │，目前僅39歲，正值壯年，尚非無工作能力，│
│          │其於能力範圍內仍應積極謀職增加工作收入以│
│          │供償債，而非消極藉聲請更生程序以逃避還款│
│          │責任。是應認本件更生之聲請不符合消費者債│
│          │務清理條例第3 條及第151 條第1 項所定要件│
│          │，且上開欠缺係屬無從補正。              │
└─────┴────────────────────┘


司法院資訊處製作；財團法人民間司法改革基金會備份。
